【裁判字號】    98,抗,39
【裁判日期】    980119
【裁判案由】    聲明異議
【裁判全文】
臺灣高等法院臺中分院民事裁定  98年度抗字第39號
抗告人  寅○○
相對人  甲○○
        癸○○
        辛○○
        戊○○
        子○○
        庚○○
        己○○
        丙○○
        丑○○
        乙○○
        壬○○
        丁○○
抗告人因與相對人甲○○等人間聲明異議事件，對於中華民國97
年12月11日臺灣臺中地方法院97年度執字第38325號所為裁定提
起抗告，本院裁定如下：
    主  文
抗告駁回。
抗告程序費用由抗告人負擔。
    理  由
一、抗告人於原法院聲明異議及於本院抗告意旨略以：原執行法
    院對第三人臺灣臺中地方法院檢察署（下稱臺中地檢）就原
    法院民事執行處於民國（下同）97年 5月26日97年度執清字
    第38325號執行命令之聲明異議，未依強制執行法第12條第2
    項規定予以裁定，竟通知抗告人另提民事訴訟解決，剝奪抗
    告人就同條第3項之抗告權，執行程序顯屬違法， 且該執行
    處裁定之前，不能視為強制執行程序業已終結。又相對人戊
    ○○就遭扣押之現金新臺幣（下同）4,1000元，於92 年1月
    15日警訊中供稱 ：「警方於92年1月14日在我住處搜索查扣
    之4萬1千元、、、是我所有」；至相對人子○○遭扣押之現
    金200萬元係其詐騙所得， 均由金融機構匯入其預設帳戶，
    帳戶內之金錢即混合為一體、無法辨認，相對人子○○所稱
    200萬元為「因詐欺分得之贓款」， 僅在說明其取得原因，
    不能證明該200萬元屬原物， 應認為相對人子○○私有財產
    ；依最高法院40年台非字第5號判例意旨， 被害人即抗告人
    就相對人戊○○、子○○未遭宣告沒收之犯罪所得贓物或屬
    私有之財物，即有權請求發回。且債務人即相對人之財產雖
    為債權人即抗告人之共同擔保，仍須抗告人經法律程序行使
    權利，本件相對人戊○○、子○○2人遭扣押共2,041,000元
    之現金，移轉原法院民事執行處作為執行標的，其他債權人
    即被害人仍可依法聲請參與分配，並不因此移送而生權益之
    影響，第三人臺中地檢對相對人戊○○、子○○無私法上權
    利、義務關係，就經扣押之上開款項，抗告人以被害人身分
    提起刑事附帶民事訴訟，取得執行名義，依上開判例意旨，
    自可據為執行標的。而第三人臺中地檢援引之司法院院解字
    第3948、3980號係就涉犯漢奸罪遭查封財產所為，本件相對
    人戊○○、子○○遭扣押之現金已經刑事有罪確定判決詳述
    不予沒收之理由，認屬被害人得請求返還之財產，第三人臺
    中地檢援引上開解釋聲明異議，非有理由。
二、按第三人依強制執行法第119條第1項規定聲明異議者，執行
    法院應通知債權人；債權人對於第三人之聲明異議認為不實
    時，得於收受前項通知後10日內向管轄法院提起訴訟，並應
    向執行法院為起訴之證明及將訴訟告知債務人；債權人未於
    前項規定期間內為起訴之證明者，執行法院得依第三人之聲
    請，撤銷所發執行命令，為強制執行法第120條第 1項至第3
    項所明定。由是可知，就債務人對於第三人之債權為執行，
    經該第三人聲明異議，縱債權人未對該第三人起訴，其執行
    程序並不當然終結，尚須由執行法院依第三人之聲請，撤銷
    所發執行命令，始能謂為終結（最高法院95年度台抗字第40
    號裁判要旨參照）。次按受強制執行命令之第三人不承認債
    務人之債權存在，或於數額有爭執時，得向執行法院聲明異
    議，債權人對於第三人之聲明，認為不實時，得向管轄法院
    提 起 訴訟，並通知債務人，強制執行法第119條第1項、第
    120條分別定有明文。 是第三人依強制執行法第119條第1項
    規定，對於執行法院依同法第115條第1項所發禁止命令，聲
    明異議， 與依強制執行法第12條第1項所為之聲明異議有別
    。執行法院依債權人之聲請，發扣押命令扣押債務人對第三
    人之金錢債權後，債務人之聲明異議與第三人之聲明異議，
    其性質及處理程序，並不相同。債務人之聲明異議，係債務
    人認為執行法院之執行行為，違背執行程序之規定，向執行
    法院請求救濟，有此聲明異議，法院即應依強制執行法第12
    條之規定處理。第三人之聲明異議，則係第三人對於扣押之
    債權有爭議，因而向執行法院為聲明，藉以確定其權利存否
    之程序，有此聲明異議，法院即應依強制執行法第 119條、
    第120條之規定處理， 執行法院對此項第三人之聲明，不得
    為准駁之裁定。（最高法院85年度台抗字第314號、 87年度
    台抗字第144號裁判要旨分別參照）。
三、經查，本件債權人即抗告人向原執行法院聲請就債務人即相
    對人戊○○、子○○對第三人臺中地檢之金錢債權予以扣押
    執行（見原法院97年度執字第38325號卷第4至21頁），嗣原
    執行法院於97年 5月26日，依強制執行法第115條第1項規定
    ，對第三人臺中地檢核發中院彥民執 97執清字第38325號執
    行命令（見同上卷第22至23頁），經第三人臺中地檢依同法
    第119條第1項規定聲明異議（見同上卷第33至35頁），原執
    行法院乃於97年6月20日依同法第120條規定，通知抗告人依
    法向原法院民事庭提起民事訴訟，以資解決（見同上卷第43
    頁）。後原執行法院因執行無結果，於97年11月 3日發函通
    知抗告人查報可供執行之財產（見同上卷第48頁），抗告人
    於97年11月14日仍聲請就上開相對人戊○○、子○○ 2人遭
    扣押共2,041,000元之現金，予以執行（見同上卷第 50至62
    頁），原執行法院以執行無結果，於97年11月19日退還執行
    名義原本與抗告人（見同上卷第68頁）。詎抗告人於97年11
    月27日聲請原法院對上開第三人所聲明之異議，依強制執行
    法第12條第2項之規定， 裁定駁回（見同上卷第70至84頁）
    ，原執行法院則以無認定事實權，於97年12月 1日發函通知
    抗告人，逕行依法起訴（見同上卷第88頁）。抗告人於97年
    12月 9日提起本件異議（見同上卷第90頁），經原裁定駁回
    後，提起本件抗告。查，原執行法院於第三人臺中地檢署依
    強制執行法第119條第1項規定，對原執行法院依同法第 115
    條第1項規定核發之執行命令聲明異議後，依同法第120條規
    定通知抗告人提起訴訟，於法並無不合；且揆諸前揭最高法
    院裁判意旨，執行法院對此項第三人之聲明，不得為准駁之
    裁定。乃抗告人迭就相對人戊○○、子○○ 2人遭扣押之現
    金聲請執行，並要求原執行法院依強制執行法第12條第 2項
    規定，以裁定處理第三人臺中地檢之聲明異議，洵屬無據。
    從而，抗告意旨仍執陳詞，指摘原裁定不當，求予廢棄，非
    有理由。
四、據上論結，本件抗告為無理由，爰依強制執行法第30條之 1
    ，民事訴訟法第495條之1第1項、 第449條第1項、第95條、
    第78條裁定如主文。
中    華    民    國    98    年    1     月    19    日
                  民事第二庭    審判長法  官  邱森樟
                                      法  官  蔡秉宸
                                      法  官  翁芳靜
以上正本係照原本作成。
再為抗告應以適用法規顯有錯誤為理由，並經本院之許可，該許
可以原裁定所涉及之法律見解具有原則上之重要性者為限。
如提起再抗告者應於裁定送達後10日內向本院提出抗告理由狀（
須按照他造人數附具繕本）並繳納抗告裁判費新臺幣1,000元，
同時委任律師或具有律師資格之關係人為代理人。
                                      書記官  陳桂芬
中    華    民    國    98    年    1     月    19    日
                                                      Ｍ


司法院資訊處製作；財團法人民間司法改革基金會備份。
